# Adatbázis példák a könyvekből

## ONLINESTAT

::: {.rmdnote}

**Hivatkozás a könyvre:**

Online Statistics Education: A Multimedia Course of Study (http://onlinestatbook.com/). Project Leader: David M. Lane, Rice University.
  
[A könyv elérése](http://onlinestatbook.com/)

:::

### A `leniency` adatbázis

#### Leírás {-}

A mosoly növeli az engedékenységet? A különböző típusú mosolyok eltérően hatékonyak? Mosolyogjunk ha bajban vagyunk?

Bizonyítékok vannak arra, hogy a mosolygás enyhítheti az esetleges jogsértések megítélését. Ez a "mosoly-engedékenység" elnevezésű jelenség volt Marianne LaFrance és Marvin Hecht 1995-ös tanulmányának középpontjában.

A mosoly segít barátokat nyerni és befolyásolni az embereket. A mosolygás hatásaival kapcsolatos kutatások ezt alátámasztották, és kimutatták, hogy a mosolygó embert kellemesebbnek, vonzóbbnak, őszintébbnek, társaságkedvelőbbnek és hozzáértőbbnek ítélik meg, mint a nem mosolygó embert.

A vizsgálatban egy iskolai szabálytalanságot kellett  megítélni a vizsgálati személyeknek, melynek leírásához egy fényképet is csatoltak az elkövetőről. A fényképen szereplő személy mosolya 4 kategória egyikébe esik: hamis mosoly, érzelmes mosoly, kényszerült mosoly, semleges "mosoly". Az utóbbi neutrális arckifejezés kontrollként került a vizsgálatba. Minden vizsgálati személy pontosan egy feltételben szerepelt. Ez korlátozhatja az eredmények általánosíthatóságát.


#### Változók {-}

* `smile` (faktor) - a fényképen szereplő személy mosolya. Lehetséges értékei:
    * `1` - hamis (false smile)
    * `2` - érzelmes (felt smile)
    * `3` - kényszerült (miserable smile)
    * `4` - semleges (neutral control)
* `leniency` (numerikus) - annak a mértéke, hogy mennyire voltak engedékenyek az ítéletek.	

#### Hivatkozás {-}

* LaFrance, M., & Hecht, M. A. (1995) Why smiles generate leniency. Personality and Social Psychology Bulletin, 21, 207-214.
* [Smiles and Leniency](https://onlinestatbook.com/2/case_studies/leniency.html)
* [One-Factor ANOVA (Between Subjects)](https://onlinestatbook.com/2/analysis_of_variance/one-way.html)

#### Kapcsolódó R sorok {-}


```{r}
# Beolvasás
leniency <- read.csv(file = "adat/onlinestat/leniency.csv",
                     sep = ",", 
                     dec = ".",
                     header = T, 
                     quote = "",  
                     comment.char = "", 
                     fileEncoding = "UTF-8"
                    )
# Típuskonverzió
leniency$smile <- factor(leniency$smile, 
    levels = c("1", "2", "3", "4"),
    labels = c("hamis", "érzelmes", "kényszerült", "semleges"))

# Leíró statisztikai mutatók
library(DescTools)
Desc(formula = leniency~smile, data = leniency, plotit = F)
```

```{r results='asis'}
# Leíró statisztikai mutatók
library(summarytools)
st_options("headings", FALSE)
stby(data = leniency$leniency, INDICES = leniency$smile, 
    FUN = descr,
    stats = c("n.valid", "mean", "med", "sd", "iqr"),
    transpose = FALSE,
    style="rmarkdown",
    caption="Leíró statisztika") 
```



```{r fig.cap="Dobozdiagram", fig.height=4, fig.width=5, fig.align='center'}
# Ábra - dobozdiagram
library(ggplot2)
ggplot(data = leniency, mapping = aes(x=smile, y=leniency, fill=smile)) + 
  geom_violin(trim = FALSE) + 
  geom_boxplot(alpha=0) + 
  geom_jitter(height = 0, width = 0.1) + 
  theme(legend.position = "none")
```


```{r}
# Hipotézisvizsgálat
leniency_model <- aov(leniency~smile, data = leniency)
summary(leniency_model)
TukeyHSD(leniency_model)
library(DescTools)
DunnettTest(leniency~smile, data = leniency, 
            control = "semleges")
```

## JASPDATA


::: {.rmdnote}

**Hivatkozás a könyvre:**

Wagenmakers, E.-J., Kucharský, Š., & the JASP Team. (2020). The JASP Data Library (1st ed.). https://doi.org/10.6084/m9.figshare.9980744  

[A könyv elérése](https://jasp-stats.org/wp-content/uploads/2020/05/The_JASP_Data_Library_1st_Edition.pdf)

:::

### A `sleep` adatbázis

#### Leírás {-}


Ez a híres "Sleep" (Alvás) adatmátrix, amelyet  Student és Fisher is használt cikkeiben. A vizsgálatban 10 személy szerepelt, akik mindegyike 2 altatót is kapott két különböző időpontban. Az adatbázisban azokat a plusz órákat rögzítettük, amelyeket az egyes altatóknak köszönhetünk.

#### Változók {-}

* `extra` (numerikus) - Az extra órák száma az adott altató hatására a placebó altatóhoz képest. 
* `group` (faktor) - Az altató típusa. Lehetséges értéke: `1` és `2`.
* `ID` (faktor) - A személy azonosítója.

Az adatbázisban a páros minta hosszú formában van eltárolva.

#### Hivatkozás {-}

* Cushny, A. R and Peebles, A. R. (1905). The action of optical isomers. The Journal of Physiology, 32: 501-510.
* [A könyvben a 21--27. oldalak](https://jasp-stats.org/wp-content/uploads/2020/05/The_JASP_Data_Library_1st_Edition.pdf)

#### Kapcsolódó R sorok {-}

```{r}
# Beolvasás 
sleep <- read.table(file = "adat/jaspdata/sleep.csv", 
                    sep = ",", 
                    dec = ".",
                    header = T, 
                    quote = "",  
                    comment.char = "", 
                    fileEncoding = "UTF-8"
                    )
# Típuskonverzió
sleep$group <- factor(sleep$group)
sleep$ID <- factor(sleep$ID)
str(sleep)

# Leíró statisztikai mutatók
library(DescTools)
Desc(formula = extra~group, data = sleep, plotit = F)
```


```{r}
# Leíró statisztikai mutatók
library(psych)
temp <- describeBy(x = extra~group, data = sleep, mat=T, fast=T, digits = 2)
knitr::kable(temp, caption = "Leíró statisztikai mutatók")

library(flextable)
library(magrittr)
temp %>% flextable() %>% autofit()
```


```{r results='asis'}
# Leíró statisztikai mutatók
library(summarytools)
st_options("headings", FALSE)
with(sleep, 
           stby(data = extra, 
                INDICES = group, 
                FUN = descr,
                stats = c("n.valid", "mean", "sd", 
                          "min", "med", "max"),
                transpose = FALSE,
                style="rmarkdown",
                caption="Leíró statisztika"
                )) 
```


```{r fig.cap="Dobozdiagram", fig.height=4, fig.width=4, fig.align='center'}
# Ábra
library(ggplot2)
ggplot(data = sleep, mapping = aes(x=group, y=extra, fill=group)) + 
  geom_violin(trim = FALSE) + 
  geom_boxplot(alpha=0) + 
  geom_jitter(height = 0, width = 0.1) + 
  theme(legend.position = "none") 

```


```{r fig.cap="Dobozdiagram", fig.height=4, fig.width=4, fig.align='center'}
# Ábra
library(ggplot2)
ggplot(data = sleep, mapping = aes(x=group, y=extra, fill=group)) + 
  geom_boxplot() + 
  geom_line(aes(group=ID), alpha=0.7) +  
  geom_point() + 
  theme(legend.position = "none") 

```


```{r}
# Hipotézisvizsgálat
library(lsr)
pairedSamplesTTest(formula = extra~group, data = sleep, id = "ID")
```

